【裁判字號】    95,判,350
【裁判日期】    950317
【裁判案由】    新型專利異議
【裁判全文】
最  高  行  政  法  院  判  決
                                     95年度判字第00350號
上  訴  人  台達電子工業股份有限公司
代  表  人  丙○○
訴訟代理人  蔡清福律師
            洪順玉律師
被 上訴 人  經濟部智慧財產局
代  表  人  乙○○
參  加  人  甲○○
上列當事人間因新型專利異議事件，上訴人對於中華民國93年9
月15日臺北高等行政法院92年度訴字第3519號判決，提起上訴。
本院判決如下：
    主  文
上訴駁回。
上訴審訴訟費用由上訴人負擔。
    理  由
上訴人前於民國88年9月3日以「改良式風扇」向被上訴人申請新
型專利，經被上訴人編為第00000000號審查，准予專利（以下簡
稱系爭案）。公告期間，參加人以系爭案違反其核准審定時專利
法（以下簡稱專利法）第98條第2項之規定，不符新型專利要件
，對之提起異議，並提出異議證據二及三為87年1月11日審定公告
之第00000000號「冷卻風扇及冷卻風扇組件」發明專利案（以下
簡稱引證案）及與系爭案之比較圖式。案經被上訴人審查，以91
年12月23日（91）智專三（二）04059字第09189002790號專利異
議審定書為異議成立，應不予專利之處分。上訴人不服，提起訴
願，遭決定駁回，提起行政訴訟，經原審判決駁回。
上訴人主張：（一）系爭案之創作標的為一「改良式風扇」，而
於其扇葉葉片上具一缺口，出風口係為喇叭狀，且風扇之底盤內
縮鏤空。異議證據二雖與系爭案同具喇叭狀之出風口，然為一與
系爭案不同結構之軸流式風扇，二者功效有別，且異議證據二未
揭露系爭案風扇底盤內縮鏤空而使得位於其上之葉片伸出底盤之
盤徑外等結構，為具增進功效之離心式風扇；系爭案新型創作乃
係較習知技術更具進步性之功效，不管是軸流式或離心式皆然，
其中之各個細部，或有軸流式，或有離心式，再加上系爭案深具
新穎性之「風扇底盤內縮鏤空而使得位於其上之葉片伸出底盤之
盤徑外」之專利特徵，綜合整體運作功能，乃極具進步性，系爭
案乃實具新穎性與進步性而符合可專利之要件。（二）原審判決
理由乃係將上訴人之訴願理由斷章取義而成，並曲解上訴人之訴
願理由意旨，其僅曲意單取眾多差異點中之一點為理由，卻未就
其他主要構成要件之差異、氣流流場示意圖、優缺點之比較等置
一詞以對，更遑論所謂之論證理由以符其說。原審法院亦未徵詢
從事該學術研究之人，使其以書面或於審判期日到場陳述其法律
上意見，並告知當事人使為辯論，其在未經專業技術鑑定或徵詢
從事專業法律研究人員之意見，認定事實及適用法律均嫌率斷，
應有判決不適用法規或判決不備理由之違法，而違反行政訴訟法
第243條第2項第6款之規定。（三）新型專利取得要件乃須具備
「新穎性」、「進步性」，然如何認定具備前述要件，則須綜合
該創作之整體詳細功效以為斷，原審判決有違反最高行政法院89
年度判字第958號判決之意旨，更有違專利法第98條之規定。況
司法實務對不確定法律概念，迭有闡釋，其中從司法院釋字第43
2號解釋意旨，指出行政機關為行政行為時，尤其有關裁量處分
，在適用不確定法律概念時，易流於「恣意」，是故須妥為審度
現實社會上各相對應生活事實複雜性而為因應。惟本案專利確為
合乎專利法第98條之專利要件，原審判決理由中卻認定本案係「
為熟習該項技術者所能輕易完成」，實有違反學理及司法實務之
闡釋等情，為此請廢棄原審判決，並撤銷原處分及訴願決定。
被上訴人則以：系爭案係使用於一散熱之場合，其包含：一外框
，具一入風口與一喇叭狀出風口；一葉片組，置於該外框內，由
複數片葉片排列而成，且該等葉片各具一缺口；以及一底盤，承
接該葉片組於該外框上，並於轉動時帶動該葉片組轉動，且該底
盤之一盤徑內縮裸空，而小於該葉片組之盤徑。實際上，系爭案
主要創作標的之外框所具喇叭狀出風口及具一缺口之葉片等構成
及作用，已為異議證據二有相同之揭露，乃不爭之事實。又系爭
案既係為離心式風扇之創作，所稱具功效之增進，自應提出與習
知之離心式風扇相關之比較圖，今專利說明書所提出者卻為軸流
式風扇與離心式風扇有關風阻與風流量之相關曲線圖 (系爭案第
七圖)，確無法由該圖看出系爭案離心式風扇之創作較習知離心
式風扇有何功效之增進。且系爭案入風口於既有之孔徑下，將風
扇葉片上形成一缺口，及將承接葉片組之底盤盤徑內縮而小於葉
片組之盤徑等，僅屬未具功效增進之簡易變更。系爭案主要創作
標的構成既已為證據二有相同之揭露，實係運用既有之技術或知
識，而為熟習該項技術者所能輕易完成且未能增進功效，不具進
步性；上訴理由不足採等語，資為抗辯。
原審斟酌全辯論意旨及調查證據之結果，以：（一）系爭案主要
創作標的之外框所具喇叭狀出風口及具一缺口之葉片等構成及作
用，已為異議證據二有相同之揭露，乃不爭之事實。且依上訴人
於訴願理由所列系爭案與引證案構成要件、氣流流場示意圖及優
缺點比較表所示，顯然上訴人亦承認系爭案所具喇叭狀出風口及
具一缺口之葉片等構成，已於引證案揭露，亦即其所謂之改良特
徵早已為習知技術所揭示。至於系爭案入風口於既有之孔徑下，
將風扇葉片上形成一缺口，及「風扇底盤內縮裸空而使得位於其
上之葉片伸出底盤之盤徑外」結構，僅係將承接葉片組之底盤盤
徑內縮而小於葉片組之盤徑等，僅屬未具功效增進之簡易變更。
且上訴人所稱可減少噪音及有效降低溫度之功效增進等情，則未
見有證據以實其說。（二）系爭案既為離心式風扇之改良創作，
且稱具有功效之增進，自應提出與習知離心式風扇相關之比較圖
式資料，惟系爭案專利說明書（第七圖）所提出者卻係軸流式風
扇與離心式風扇有關風阻與風流量之相關曲線圖，自無法由該圖
看出系爭案離心式風扇之創作較習知離心式風扇有何功效增進之
處，難謂具進步性。是以，系爭案主要創作標的構成既已為異議
證據二有相同之揭露，實係運用既有之技術或知識，而為熟習該
項技術者所能輕易完成且未能增進功效，不具進步性，因將原決
定及原處分均予維持，駁回上訴人之訴。
本院查：按凡對物品之形狀、構造或裝置之創作或改良，而可供
產業上利用者，得依法申請取得新型專利，固為系爭案核准審定
時專利法第97條暨第98條第1項所明定。惟如其「新型係運用申
請前既有之技術或知識，而為熟習該項技術者所能輕易完成且未
能增進功效時」，仍不得依法申請取得新型專利，復為同法第98
條第2項所明定。系爭「改良式風扇」新型專利案是否不符合專
利要件之事證，核屬事實認定問題，事實審法院有衡情斟酌之權
，苟已斟酌全辯論意旨及調查證據之結果，而未違背論理法則或
經驗法則，不得遽指為違法。經核原審判決已詳予論明系爭案之
技術實施與內容已不具進步性，認被上訴人為參加人異議成立，
不予上訴人專利之處分，訴願決定予以維持，均無不合，而駁回
上訴人在原審之訴，其所適用之法規與該案應適用之現行法規並
無違背，與解釋判例，亦無牴觸，並無所謂原審判決有不適用法
規、不備理由違背法令之情形；又證據之取捨與當事人所希冀者
不同，致其事實之認定亦異於該當事人之主張者，不得謂為原審
判決有違背法令之情形。上訴人對於業經原審判決予以論述不採
之事由再予爭執，核屬法律上見解之歧異，要難謂為原審判決有
違背法令之情形。至本院89年度判字第958號判決與本件案情互
異，上訴人謂原審判決違反該判決意旨，亦非可採。本件上訴論
旨，無非就原審取捨證據、認定事實之職權行使，指摘其不當，
求予廢棄原審判決，難認有理由，應予駁回。
據上論結，本件上訴為無理由，爰依行政訴訟法第255條第1項、
第98條第3項前段，判決如主文。
中    華    民    國    95    年    3     月    17    日
                  第三庭審判長法  官  趙  永  康
                              法  官  鄭  淑  貞
                              法  官  侯  東  昇
                              法  官  黃  淑  玲
                              法  官  林  文  舟
以  上  正  本  證  明  與  原  本  無  異
中    華    民    國    95    年    3     月    17    日
                              書記官  莊  俊  亨


司法院資訊處製作；財團法人民間司法改革基金會備份。
